臺灣高等法院民事判決　　　　　　　　 93年度重上字第516號
上　訴　人　甲○○
訴訟代理人　黃銘照律師
被　上訴人　大眾商業銀行股份有限公司
法定代理人　陳田錨
訴訟代理人　張炳煌律師
　　　　　　余青慧律師
　　　　　　葉至上律師
上列當事人間請求塗銷抵押權登記事件，上訴人對於中華民國93
年8月6日臺灣臺北地方法院92年度重訴字第189號判決提起上訴
，經本院於94年4月6日言詞辯論終結，判決如下：
    主  文
上訴駁回。
第二審訴訟費用由上訴人負擔。
    事  實
甲、上訴人方面：
壹、聲明：
（一）原判決廢棄。
（二）被上訴人應給付上訴人新台幣（下同）13,750,000元，及
      自民國（下同）92年6月11日起至清償日止，按年息5%計
      算之利息。
（三）請准供擔保宣告假執行。
貳、陳述：除與原判決記載相同部分，茲予引用外，並補稱略以
    ：
（一）依證人即頌而雅貿易有限公司（下稱頌而雅公司）負責人
      孫善泰於原審及本院所為證言，該公司並未要求伊提供房
      地作為頌而雅公司向被上訴人借款債務之擔保，伊亦未同
      意，且87年6月4日授信約定書上「甲○○」非伊之筆跡。
      又依證人即被上訴人之承辦人員劉振國、李新民及承辦代
      書周泰誠於原審所為證言，伊從未交付文件資料及印鑑章
      以辦理系爭抵押權之設定。
（二）伊從未授權伊姐孫善景設定系爭抵押權予被上訴人，孫善
      景應屬無權處分，且不生表見代理之法律效果。
（三）依系爭抵押權設定契約書所載，擔保之債務有二：(一)抵押
      物提供人兼債務人甲○○之債務、(二)連帶債務人頌而雅公
      司之債務。足見系爭抵押權所擔保之主債務人為伊，頌而
      雅公司僅為伊之連帶債務人而獲得相對擔保。但被上訴人
      提出由伊簽具之授信約定書、授信總約定書、綜合授信契
      約、借據及本票，經原審送調查局鑑定結果，並非伊署押
      ，係偽造不存在，則系爭抵押權擔保之主債務既不存在，
      頌而雅公司之連帶債務即保證債務，亦屬不存在。
（四）伊並不知悉孫善景清償第一銀行貸款以塗銷原6,000,000
      元抵押權之資金來源，原審據以認定伊係以設定系爭抵押
      權向被上訴人借款後，向第一銀行清償貸款，尚屬錯誤。
（五）伊雖於90年5月15日設定抵押權予陳將之，然此抵押權之
      ，倘伊知悉，自不能再設定抵押權予陳將之，陳將之亦會
      主張此第二順位抵押權之設定並無意義，拒絕設定（因系
      爭房地市價約17,000,000元，惟法院執行處係以
      13,750,000元拍定，尚不足系爭抵押權所設定之最高限額
      18,000,000元）。
參、證據：除援用原審提出立證方法外，補提孫善景之自白書，
    並聲請訊問證人李新民、孫善泰、孫善景、孫善敏、陳將之
    ，及聲請鑑定孫善景之筆跡。
乙、被上訴人方面：
壹、聲明：
（一）上訴駁回。
（二）如受不利判決，請准以現金或等值之中央政府重大交通建
      86年度乙類第3期供擔保後，宣告免為假執行。
貳、陳述：除與原判決記載相同部分，茲予引用外，並補稱略以
    ：
（一）孫善泰雖擔任頌而雅公司負責人，然其對公司財務狀況並
      不清楚，所稱並未找上訴人提供擔保，顯屬迴護之詞，不
      足採信。又孫善泰於本院稱87年6月4日授信約定書上「甲
      ○○」，並非上訴人之筆跡云云，係個人主觀推測或判斷
      ，不具證據力。另上訴人提出孫善景之自白書係私文書，
      應舉證證明為真正；況依民事訴訟法第305條第3項規定，
      該自白書亦不具任何證據力。
（二）原審向玉山商業銀行、鼎富證券股份有限公司調取上訴人
      87年2月27日印鑑卡及88年8月7日客戶基本資料、聲明書
      等文件上蓋用之「甲○○」印文，與伊提出之授信約定書
      之印文相同，足見該印鑑章一直由上訴人自行持有保管使
      用。又上訴人於接獲伊向法院聲請核發之支付命令時，竟
      未採取任何行動，反而以蓋用該印鑑章以具狀向法院聲明
      異議，顯違常理。則上訴人指稱該印鑑章寄存於頌而雅公
      司，係遭盜用云云，係臨訟卸責之詞。
（三）依土地及建物登記謄本所示，上訴人曾提供名下房地作為
      家人向第一銀行借款之擔保，而頌而雅公司係上訴人家族
      成員經營，該公司向伊借款之連帶保證人亦為上訴人家族
      成員，故上訴人提供系爭房地設定抵押權，作為頌而雅公
      司向伊借款之擔保，符合常情。又倘上訴人僅願設定抵押
      權予第一銀行，則第一銀行設定之抵押權於伊代償後予以
      塗銷時，上訴人理應加以確認，然上訴人從未查詢或提出
      爭執或異議，足見上訴人自始知悉第一銀行之抵押權塗銷
      後，即設定系爭抵押權予伊。上訴人辯稱不知，要非事實
      。
（四）本件抵押權登記申請書、設定契約書及土地登記謄本，均
      載明連帶債務人「頌而雅公司」與「甲○○」，故系爭抵
      押權擔保之債務包括頌而雅公司對伊所負之債務無疑。
（五）授信總約定書、綜合授信約定書或90年6月15日借據、本
      票上連帶保證人欄之蓋章固非上訴人原留印鑑，然此僅關
      係上訴人是否願意擔任頌而雅公司債務之連帶保證人而
      已（人保），與設定系爭抵押權擔保頌而雅公司對伊之債
      務（物保）無涉。
（六）上訴人曾委託訴外人紐大旻前來與伊洽談和解事宜，足證
      上訴人承認有設定系爭抵押權情事。
參、證據：援用原審提出立證方法，並聲請訊問證人紐大旻。
丙、本院依職權向台北市大安地政事務所調閱系爭房地之抵押權
    理  由
一、上訴人起訴主張：伊所有（已於92年6月10日由第三人拍定
    ，於同月17日發給權利移轉証書）坐落於台北市○○區○○
    段2小段282地號土地（權利範圍615/60000）及其上門牌號
    碼為台北市○○路○段345巷5弄17號4樓房屋（下稱系爭房地
    ），於87年6月17日，遭訴外人孫善景未得伊之同意，盜用
    伊之印鑑章，為擔保頌而雅公司對被上訴人之欠款，設定最
    高限額18,000,000元之抵押權，因頌而雅公司分別於90年6
    月9日及6月20日向被上訴人借款美金112,309元及新台幣
    8,500,000元，美金部分屆期均未清償，而新台幣8,500,000
    元部分，自91年1月20日起未繳納本息，被上訴人乃聲請拍
    賣系爭房地，經原法院裁定准許，被上訴人並持以聲請強制
    執行。惟被上訴人據以聲請支付命令及拍賣系爭房地之債權
    憑證授信總約定書、綜合授信契約書、借據及本票上署押及
    印文，業經法務部調查局鑑明經均非伊之署押及印鑑章，足
    証係遭人冒簽，顯見被上訴人之授信程序有瑕疵，伊並未同
    意擔任頌而雅公司前開債務之連帶保証人，基於物保重於人
    保之法理，伊亦不可能同意提供系爭房地與頌而雅公司向被
    上訴人借款之擔保，被上訴人係經營銀行業務，對於非伊親
    自對保簽名及署押，實難諉為不知，故被上訴人聲請拍賣抵
    押物，顯已侵害上訴人之權利，系爭房地於87年6 月17日登
    記之最高限額新臺幣18,000,000元抵押權設定登記，對伊應
    屬無效。被上訴人依據無效之抵押權登記，聲請拍賣系爭抵
    押物，並已拍定予第三人，致伊受有損害，爰依民法第179
    條、第184條第1項前段之規定，請求判命被上訴人給付新臺
    幣13,750,000元，及自92年6 月11日至清償日止按年息5%計
    算之利息等語。
二、被上訴人則以：上訴人於87年6月4日簽立授信約定書，擔任
    頌而雅公司週轉金貸款契約、開發信用狀暨融資契約之連帶
    保証人，並提供系爭房地設定最高限額18,000,000元之抵押
    權，抵押權設定契約書、抵押權登記申請書上之印章與印鑑
    章相符，應屬真正，上訴人就印鑑遭人盜用之變態事實，應
    負舉證責任。上訴人雖主張設定系爭抵押權時伊不在國內，
    但依土地登記謄本記載可知，上訴人曾於90年5 月15日以系
    爭房地設定第二順位抵押權予訴外人陳將之，迄91年8 月19
    日止長達1年3個月期間，陳將之未曾向伊爭議系爭抵押權之
    存在，足證上訴人辯稱其不知系爭房地有設定系爭抵押權云
    云，顯然與事實不符，不足採信。再者系爭房地於設定系爭
    抵押權前，曾設定本金最高限額新臺幣6,000,000元之抵押
    權予第一商業銀行，嗣由伊代為清償，並塗銷該抵押權登記
    後，始設定本件抵押權，上訴人對於系爭抵押權之設定亦難
    諉為不知。況上訴人曾委託紐大旻前來與伊洽談和解事宜，
    益證上訴人承認有設定系爭抵押權情事，再者抵押權登記申
    請書、抵押權設定契約書及土地登記簿謄本，均明載連帶務
    人為頌而雅公司及上訴人，足証系爭抵押權所擔保之債務包
    括頌而雅公司對伊所負之債務，查頌而雅公司於87年間簽署
    授信約定書及週轉金貸款契約向伊借款，伊已將8,500,000
    元撥付，上開借款債務經數次展期換約，頌而雅公司於90年
    6 月15日另簽署授信總約定書、綜合授信約定書辦理續借，
    迄至92年5月2日止，尚欠伊8,377,545元，另尚有為開發信
    用狀而向伊融資美金77,306元、35,003元，加計利息折合新
    台幣3,907,141元，合計為12,284,686元，則伊依民法第873
    條規定聲請拍賣抵押物，就拍賣之價金受償，乃依法行使權
    利，並無侵權行為或不當得利可言，前開授信總約定書、綜
    合授信約定書及90年6 月15日之借據、本票上連帶保証人欄
    之蓋章固非上訴人原留印鑑，但此僅與上訴人是否願意擔任
    連帶保証人有關，與系爭抵押權之設定，及頌而雅公司是否
    積欠伊債務無涉，上訴人以上開債權憑証上之印文或署押非
    真正而否認頌而雅公司對伊之債務，並認伊行使抵押權不當
    ，顯無理由等語資為抗辯。
三、經查，系爭房地原屬上訴人所有，於77年11月16日設定本金
    最高限額6,000,000元抵押權予第一銀行，嗣於87年6月17日
    月23日塗銷前開第一銀行之抵押權，日後復於90年5 月15日
    經原審法院以92年執字第3025號拍賣抵押物強制執行程序實
    施拍賣，並經拍定，已於92年6 月17日發給權利移轉証書與
    拍定人，被上訴人受償12,153,708元之事實，有土地登記簿
    謄本、原審91年度促字第30101號支付命令、91年度拍字第
    1928號民事裁定、原審法院民事執行處通知在卷可按（見原
    審卷(一)第36、37、9、18、176頁；原審卷(二)第97、100頁）
    ，並經原審法院及本院分別向台北市大安地政事務所調取87
    年收件大安字第15085號抵押權設定登記案卷、90年大安字
    第19770號登記案卷，77年收件大安字第49281號設定登記案
    及87年大安第16046號清償案件在卷（見原審卷(一)第81、181
    頁，本院卷第73頁），且為兩造所不爭，自堪信為真實。
四、至上訴人主張伊與被上訴人間並無任何債務關係，被上訴人
    所據以聲請支付命令及拍賣系爭房地之債權憑證上「甲○○
    」之簽名均係遭人偽造，所蓋印章亦與伊之印鑑不符，系爭
    抵押權之設定復未經伊同意，係遭孫善景盜用印章所為，應
    屬無權處分，對伊不生效力，被上訴人主張伊應就頌而雅公
    司對被上訴人之債務負連帶保証之責，於法無據，其實行抵
    押權為不當，系爭不動產業經第三人拍定，致伊受有損害，
    被上訴人應負賠償之責云云，則遭被上訴人所否認，並以前
    詞置辯，則本件應審究者乃為（一）系爭抵押權之設定是否
    係遭人盜用上訴人印鑑章而為？（二）上訴人應否負抵押義
    務人之責任？ 茲分述如下：
（一）系爭抵押權之設定難認係遭盜用印章而為。
   1、上訴人對於本件系爭抵押權登記申請書、抵押權設定契約
      書上「甲○○」之印文為真正一節，並不爭執，惟主張伊
      經常出國，乃將印章、
      而雅公司之保險箱內，其印章係遭孫善景所盜用云云，
      然印章、不動產所有權狀由本人或有權使用人使用為常態
      ，被人盜用為變態，系爭抵押權設定契約及登記申請書上
      之印鑑既為真正，倘被上訴人不能舉証証明係被人盜用，
      依民事訴訟法第358條之規定，該抵押權設定契約書即應推
      定為真正。
   2、上訴人雖於本院審理中提出孫善景之自白書一紙為証（見
      本院卷第49頁），主張係遭孫善景所盜用云云，但查該紙
      自白書為私文書，應由上訴人舉証証明其為真正，且依民
      事訴訟法第305條第3項規定，非經兩造同意，証人不得於
      法院外以書狀為陳述，本件被上訴人並未同意証人孫善景
      於法院外以書狀為陳述，故前開自白書並不具有據力，此
      外並無其他任何具體証據足以証明係遭孫善景盜用。
   3、至上訴人主張系爭抵押權設定時伊並不在國內，抵押權顯
      係遭盜用印章冒名設定云云，並提出
      審卷(一)第26頁），但參照上訴人之
      上訴人出具授信約定書與被上訴人時尚未出境（按上訴人
      係於87年6月5日出境），上訴人已承認該紙授信約定書上
      之印文為真正，雖仍主張系爭授信約定書上之印文係遭人
      盜蓋，依此可見上訴人之印鑑章是否遭人盜用，與上訴人
      有無出國無關，上訴人以其出國為由作為推論系爭抵押權
      之設定係遭人盜用冒名設定一節，自不足採。
   4、至於上訴人主張87年6月4日之授信約定書業經鑑定其中之
      署押非伊所為，足証印章部分係遭盜蓋云云，惟查當時上
      訴人確實在國內，証人李新民在本院時已証明「…對保章
      是我蓋的，代表我有確認是甲○○簽字，當時有孫善景在
      場，另外還有人在場我不記得，甲○○的簽字是我看著他
      簽的，但我不認識甲○○，我是有核對
      的人與當時在場簽名的人是同一人」等語（見本院卷第45
      頁），再參以証人孫善泰在原審亦承認有簽立87年4 月21
      之授信約定書，被上訴人有派人到公司辦理對保，有核對
      及証人劉振國証稱對保是李新民辦理（見原審卷(一)第135
      頁），則証人李新民有辦理對保手續，上訴人應係在場，
      應堪認定。
   5、上訴人復主張伊因經常出國，故將印鑑章及不動產所有權
      狀寄存於孫善景所經營之頌而雅公司之保險箱內，詎孫善
      景可能利用伊出國之時冒用伊名義擔任頌而雅公司之連帶
      保証人，但伊並未在授信約定書及相關之借據、本票上簽
      名，尚不能以伊曾交付印章及不動產權狀於頌而雅公司及
      有親屬關係，即臆斷伊之用意，或認伊有令被上訴人相信
      之表見事實存在云云，然查：
     a、依據証人孫善泰（按其自承自87年至90年為頌而雅公司
        之負責人）到庭証稱「我是頌而雅公司負責人，甲○○
        、孫善景都是我姐姐，公司是我們兄弟出錢開的，…孫
        善景是管理公司內部事情，…，公司財務部分都是孫善
        景負責」、「…公司的事情都是孫善景在處理，…，我
        們借錢的時候是以我與孫善景所有的私人名義不動產作
        抵押，…，關於向銀行借款的所有事情都是孫善景在應
        理，有關向銀行借款所要用的文件孫善景會拿給我簽名
        ，因為要處理公司的事情，印章都是交給孫善景保管，
        因為我常常去國外，我是有授權給孫善景使用。」等語
        （見本院卷第42頁），可見孫善泰係為要處理公司事情
        ，才將印章放在頌而雅公司，並授權孫善景使用，因保
        險箱之鑰匙是孫善景及會計小姐保有（見原審卷(一)第
        195頁），則孫善景持有孫善泰之印章、不動產權狀等
        重要文件，自其行為外觀上已足令人信其係有表見之事
        實，更何況被上訴人亦確有派人至頌而雅公司辦理對保
        手續。查上訴人係住在台灣，僅常常出國，此已據其自
        承認在卷（見本院卷第95頁），則上訴人將己有之印鑑
        章、不動產所有權狀等重要物件放在自己沒有鑰匙之頌
        而雅公司保險箱內，已與一般常情有違，再依據玉山銀
        行所檢送之87年2月27日上訴人之開戶印鑑卡（見原審
        卷(二)第22-23頁）、鼎富証券股份有限公司所檢送88年
        8月7日之開戶資料（見原審卷(二)第32-39頁）、環華証
        卷金融股份有限公司90年10月30日之開立証券信用交易
        帳戶申請表、融資融券契約書（見原審卷(二)第24-27頁
        ），可見上訴人於87年至90年間仍陸續使用系爭印章向
        各家金融機構開戶，亦顯示印鑑章係由上訴人所持有中
        ，亦與上訴人所述不符。
     b、次查，証人孫善泰在原審証稱頌而雅公司於87年曾向被
        上訴人借款，但伊並未提供擔保設定抵押（見原審卷(一)
        第194頁），然依銀行業借款實務，頌而雅公司向被上
        訴人借款金額逾10,000,000元，銀行不可能不要求提供
        擔保，參以孫善泰証實頌而雅公司確實有簽署被証一（
        即87年4 月21日之授信約定書，見原審卷(一)第56頁）及
        被証八（即87年6 月16日之週轉金貸款契約，見原審卷
        (一)第145、146頁）之週轉金貸款契約，伊亦同意擔任連
        帶保証人，也有辦理對保手續等語在卷（見原審卷(一)第
        193、194頁），觀之該契約上除孫善泰外，另由孫善景
        及上訴人擔任連帶保証人，則証人孫善泰對於上訴人擔
        任連帶保証人及提供擔保物以供銀行借款之抵押一事，
        實難諉為不知情，故其証稱借錢是用伊及孫善景所有之
        私人名義不動產作抵押，顯與事實不符，其該部分証言
        自難採信。
     c、再查，上訴人所有之系爭不動產，早於77年11月16日即
        提供予孫善景向第一銀行設定本金最高限額6,000,000
        元抵押權，期限自77年11月14日至107年11月13日，以
        擔保債務人孫善景對第一銀行之債務，上訴人並擔任孫
        善景積欠第一銀行債務之連帶保証人等情，有抵押權設
        定契約書、登記申請書、其他約定事項、印鑑証明等文
        件在卷可稽（見本院卷第74-85頁），且為上訴人所不
        爭執，堪認上訴人早在77年間即已同意提供系爭不動產
        供孫善景作為其債務之擔保，並擔任孫善景債務之連帶
        保証人。又系爭第一銀行之本金最高限額抵押權於87年
        6月19日清償完畢，並於87年6月23日辦理塗銷抵押權登
        記，有塗銷登記之土地登記申請書影本在卷可按，此部
        分債務係由被上訴人代償，亦據被上訴人陳明在卷（見
        原審卷(一)第169頁），上訴人承認知悉向第一銀行抵押
        貸款及塗銷抵押之事，但不知孫善景是如何清償該筆債
        務云云（見原審卷(一)第169頁），然依前所述，頌而雅
        公司向被上訴人借款時，負責人孫善泰並未提供抵押擔
        保物，如未提供擔保，被上訴人何以會貸款與頌而雅公
        司，又何以替孫善景代償積欠第一銀行之債務？上訴人
        何以對於清償債務、塗銷抵押權之部分知悉，而對於借
        款提供擔保之部分為不知情，其主張顯與常情有違而難
        採信。
     d、又查，上訴人既知悉第一銀行之抵押權已塗銷，如其未
        同意再提供不動產設定抵押以供頌而雅公司借款，系爭
        不動產上應係無抵押權負擔，但觀之上訴人事後於90年
        5月14 日再提供系爭不動產設定最高限額抵押權
        7,000,000元予訴外人陳將之，此有90年大安字第11977
        0號登記案在卷可稽（見原審卷(一)第181-189頁），並自
        稱係主動要將房屋設定給陳將之，不可能將有抵押的房
        屋設定給陳將之（見本院卷第95頁），則依其所述上訴
        人必會告訴陳將之，其抵押權順位為第一順位，足供確
        保其債權，但該抵押權係屬第二順位抵押權，此有土地
        登記謄本可按（見原審卷(一)第36、37頁），証人陳將之
        雖到庭証稱「…甲○○因為沒有辦法還我錢，她說要給
        我一個保証將房屋設定給我，…，是甲○○託他姐姐孫
        善敏來向我拿資料辦理設定的，…，設定抵押擔保之金
        額我不清楚」「設定好的他項權利証書是放在孫善敏處
        ，沒有交付給我，…」等語（見本院卷第94頁），但查
        ，証人陳將之自承與上訴人為世交，不僅對於上訴人之
        債務無法陳述借款之金額，且表示沒有催上訴人返還債
        務，上訴人之借款迄今都沒有返還，他項權利証書亦未
        由伊持有，核其所述均與一般借款及為擔保債務而設定
        抵押權之常情不符，其所言應係迴護上訴人之詞不足採
        信，觀之上訴人與陳將之於90年5 月14日辦理抵押權設
        定後迄今，均無對系爭不動產及抵押權提出任何疑異及
        爭執，顯然兩人就抵押權之設定為第二順位一節均屬明
        知。
     e、末查，証人鈕大旻在本院証稱「…我主動說要去銀行替
        他們談，看是否能用和解的方式解決債務，我與張經理
        談額度的問題，我的底線是9,000,000元，張經理說
        9,000,000元他不能決定，要問總公司，9,000,000元只
        是我自己說的」等語（見本院卷第99頁），而參之証人
        陳建盛所証稱「原先是建國分行的許世芳經理去找甲○
        ○談，他們談到用10,000,000元來和解，我們免除甲○
        ○的保証責任，這部分有批示下來，但是甲○○是要求
        清償頌而雅的全部債務，總行不同意」（見本院卷第99
        頁），以及被上訴人所提出之處理逾期放款報告書、批
        覆書影本各一紙（見原審卷(一)第118、11 9頁），亦足
        証上訴人對於提供系爭不動產設定本件抵押權一事係明
        知並承認其設定之效力，其雖主張友人鈕大旻係基於關
        心，未得伊之授權云云，但返還被上訴人之債務，不論
        其金額是10,000,000元或9,000,000元，均係由上訴人
        自己負擔，而非由鈕大旻來代為清償，故証人鈕大旻如
        未獲上訴人之授權，怎可能出面與被上訴人洽談用和解
        方式解決，且自稱伊之底線為9,000,000元，此部分証
        人鈕大旻所言，亦屬避就之詞，其証言不足為採。況上
        訴人主張孫善景盜用其印章云云，卻迄未提出刑事訴追
        ，亦足令人存疑。
   6、綜上所述，上訴人既無法舉証証明其印鑑章、所有權狀及
      証明有遭盜用之事實，系爭抵押權之設定契約及登記申請
      書即應推定為真正。況且，依上訴人於系爭抵押權設定後
      ，復另行設定第二順位抵押權，以及與被上訴人洽談清償
      債務之事，亦堪認上訴人事後亦已承認系爭抵押權之效力
      ，故其辯稱系爭抵押權係遭人無權處分，對伊不生效力，
      自不足採，系爭抵押權之設定應屬有效。
（二）上訴人應負抵押義務人之責任。
   1、本件抵押權設定契約書上所記載之條件，包括「擔保物提
      供人兼債務人甲○○」「連帶債務人頌而雅公司」，故該
      抵押權所擔保之債務包括頌而雅公司對被上訴人之債務及
      上訴人本身之債務兩項。
   2、經查，被上訴人所提出之90年6 月15日授信總約定書、綜
      合授信約定書、借據及本票（見原審卷一第246-252頁）
      上之簽名及印文，經鑑定結果，其上簽名與上訴人簽名筆
      劃特徵不符，其上印文亦與確認為上訴人所有之印章印文
      不同，此有卷附法務部調查局93年3 月30日鑑定通知書可
      憑（見原審卷(二)第48-50頁）。故該項文件應認非上訴人
      所親自簽名及蓋章，惟前開文件係屬於上訴人擔任頌而雅
      公司連帶保證人之文件，縱未經上訴人簽署而認為對於上
      訴人不生效力，亦僅被上訴人不得以上訴人為頌而雅公司
      之連帶保證人之執行名義去執行而己，與上訴人提供系爭
      房地為物上擔保之效力，及被上訴人就系爭房地實行抵押
      權拍得價金受償之權利，不生影響。
   3、証人孫善泰已承認頌而雅公司在87年6 月16日簽立週轉金
      貸款契約、開發信用狀融資契約，由伊擔任連帶保証人，
      足証頌而雅公司於87年6 月16日起即有向被上訴人貸款，
      而且孫善泰亦承認被上訴人到公司辦過對保很多次，雖表
      示印章有時會在伊面前幫伊蓋，但簽名是伊自己簽（見本
      院卷第44頁），然依據授信約定書第二條或授信總約定書
      第四條，均約定「…在未經貴行同意並辦妥變更或註銷留
      存印鑑手續之前，立約人所留存於貴行之印鑑仍繼續有效
      ，一切因使用原留印鑑而與貴行發生各種交易行為，均由
      立約人負其責任」（見原審卷(一)第57、59頁），則頌而雅
      公司及負責人孫善泰在未變更印鑑之前，被上訴人憑印鑑
      認定90年6 月16日之借據及本票債權，於法並無不合，而
      且縱使頌而雅公司否認90年6 月15日之借據及本票債務，
      但其對於87年6月之債務並未加否認，查頌而雅公司於87
      年6月間向被上訴人借款8,500,000元，迄至92年5月2日尚
      欠8,377,545元，有撥款傳票、放款攤還及收息紀錄查詢
      單可証（見原審卷(一)第111-113頁），另又向被上訴人融
      資美金77306、35003元，加計利息折合新台幣為
      3,907,141元，有進口到期日通知書、進口結匯証實書可
      証（見原審卷(一)第114-117頁），合計頌而雅公司積欠被
      上訴人債務新台幣12,284,686元屬實，則系爭抵押權對於
      頌而雅公司之前開債務仍負有擔保之責，在頌而雅公司清
      償完畢前，上訴人仍應負擔保之責。則被上訴人聲請拍賣
      系爭抵押物，自不構成侵權行為或不當得利，上訴人主張
      被上訴人應返還伊損害賠償，於法無據，不應准許。
五、綜上，上訴人主張被上訴人拍賣其所有之系爭房地受償，為
    侵權行為或不當得利云云，為不可採；被上訴人抗辯上訴人
    知悉並同意系爭抵押權之設定，則屬可採。從而，上訴人依
    侵權行為及不當得利之法律關係，請求被上訴人給付新臺幣
    13,750,000元，及自92年6 月11日起至清償日止，按年息5%
    計算之利息，為無理由，應予駁回。原審所為上訴人敗訴之
    判決，於法並無不合，上訴意旨指摘原判決不當，求予廢棄
    改判，為無理由，應予駁回。
六、本件事証已臻明確，兩造其餘攻擊防禦方法及未經援用之舉
    証，經本院詳加審酌後，認與判決結果不生影響，爰不一一
    論述，併此敘明。
據上論結，本件上訴為無理由，依民事訴訟法第449條第1項、第
78條，判決如主文。
中　　華　　民　　國　　94　　年　　4 　　月　　20　　日
　　　　　　　　 民事第十五庭   審判長法　官  許正順
                                      法  官  鍾任賜
                                      法  官  張  蘭
正本係照原本作成。
如不服本判決，應於收受送達後二十日內向本院提出上訴書狀，
其未表明上訴理由者，應於提出上訴後二十日內向本院補提理由
書狀（均須按他造當事人之人數附繕本）上訴時應提出委任律師
或具有律師資格之人之委任狀；委任有律師資格者，另應附具律
師資格證書及釋明委任人與受任人有民事訴訟法第四百六十六條
之一第一項但書或第二項（詳附註）所定關係之釋明文書影本。
中　　華　　民　　國　　94　　年　　4 　　月　　21　　日
　　　　　　　　　　　　　　　　　　　書記官  應瑞霞
附註：
民事訴訟法第四百六十六條之一（第一項、第二項）：
對於第二審判決上訴，上訴人應委任律師為訴訟代理人。但上訴
人或其他法定代理人具有律師資格者，不在此限。
上訴人之配偶、三親等內之血親、二親等內之姻親，或上訴人為
法人、中央或地方機關時，其所屬專任人員具有律師資格並經法
院認為適當者，亦得為第三審訴訟代理人。
